臺灣臺南地方法院臺南簡易庭民事判決
110年度南簡字第929號
原      告  京城商業銀行股份有限公司

法定代理人  戴誠志


訴訟代理人  季佩芃律師

被      告  郭文元

            陳宏謀
上列當事人間請求確認抵押債權不存在等事件，本院於民國110
年12月28日言詞辯論終結，判決如下：
    主      文
確認被告間就被告郭文元所有如附表所示不動產，於民國94年3
月23日所設定共同擔保債權總金額新臺幣30萬元之抵押權所擔保
之債權不存在。
被告陳宏謀應將前項抵押權設定登記予以塗銷。
訴訟費用新臺幣3,200元由被告負擔。
    事實及理由
一、被告郭文元經合法通知，未於言詞辯論期日到場，被告陳宏
    謀經合法通知，未於最後言詞辯論期日到場，經核均無民事
    訴訟法第386條所列各款情形，爰依原告之聲請，由其一造
    辯論而為判決。
二、原告主張：被告郭文元於民國94年3月23日將其所有如附表
    所示之不動產（下稱系爭不動產）設定共同擔保債權總金額
    新臺幣（下同）30萬元之抵押權（下稱系爭抵押權）予被告
    陳宏謀。因被告郭文元積欠原告489,242元及利息未清償，
    原告前欲對系爭不動產聲請拍賣，經執行法院送請不動產鑑
    價後，核定系爭不動產之底價為331,200元，因此底價顯無
    法清償優先債權總額427,792元，致該強制執行程序因拍賣
    無實益而終結，是系爭抵押權存在與否，已影響原告債權就
    系爭不動產取償之權益。而系爭不動產登記謄本上僅記載系
    爭抵押權之設定日期，其餘相關之事項皆無記載，則該抵押
    權所擔保之債權是否存在不無疑問，應由被告就擔保債權存
    在之事實負舉證責任；如系爭抵押權無所擔保之債權存在，
    則系爭抵押權即失所附麗而不存，原告為保全債權，爰依民
    法第242條規定，代位被告郭文元依民法第767條第1項中段
    ，請求被告陳宏謀塗銷系爭抵押權。並聲明：如主文第一、
    二項所示。
三、被告則以：
  (一)被告陳宏謀未於最後言詞辯論期日到場，惟據其先前到庭
      答辯略以：被告郭文元確實有欠我錢，只是我當初沒有保
      留票據，我在他案有要提出證據證明被告郭文元有欠我錢
      ，但因為時間太久，找了很久，找不到當時的票據了，應
      該要找被告郭文元出來說明比較清楚，原告就是要我塗銷
      系爭抵押權，但這是我的權利當初才會去做抵押，一般情
      理上如果是假的債權，不會拖到十幾年還不處理，應該要
      由原告證明我與被告郭文元設定系爭抵押權是假的等語。
　(二)被告郭文元未於言詞辯論期日到庭，亦未提出書狀為任何
      聲明或陳述。
四、得心證之理由：
  (一)按確認法律關係之訴，非原告有即受確認判決之法律上利
      益者，不得提起之，民事訴訟法第247條第1項定有明文。
      所謂即受確認判決之法律上利益，係指法律關係之存否不
      明確，原告主觀上認其在法律上之地位有不安之狀態存在
      ，且此種不安之狀態，能以確認判決將之除去者而言，若
      縱經法院判決確認，亦不能除去其不安之狀態者，即難認
      有即受確認判決之法律上利益（最高法院52年度台上字第
      1240號裁例意旨參照）。原告主張其為被告郭文元之債權
      人，則郭文元所有之系爭不動產上所設定之系爭抵押權所
      擔保債權之存否，勢必影響原告就系爭不動產受償之可能
      性，而此一法律上地位之不安狀態，能以本件確認判決將
      之除去，是依上開說明，原告提起本件確認之訴，即有確
      認利益。　　
　(二)原告主張被告郭文元積欠其489,242元及其利息未清償，
      系爭不動產為被告郭文元所有，其於94年3月23日以系爭
      不動產為擔保物，為被告陳宏謀設定共同擔保債權總金額
      30萬元之抵押權（即系爭抵押權）等情，業據提出本院95
      年6月12日南院慧95司執吉字第23297號債權憑證為憑，並
      有系爭不動產登記資料在卷可參（見本院調解卷第19至23
      頁、本院卷第167至203頁），均堪信為真實。　　　
  (三)按當事人主張有利於己之事實者，就其事實有舉證之責任
      。但法律別有規定，或依其情形顯失公平者，不在此限。
      民事訴訟法第277條定有明文。次按事實為法律關係發生
      之特別要件者，主張權利存在之當事人，應就權利發生之
      事實負舉證責任，主張權利不存在之人，就權利障礙、權
      利消滅或權利排除事實負舉證責任，是按照舉證責任分配
      之原則，在消極確認之訴，應由被告就其存在負舉證之責
      任，在其他之訴，應由原告就其存在負舉證之責任（最高
      法院98年度台上字第1265號、98年台上字第1219號裁判意
      旨參照）。次按抵押權為擔保物權，具有從屬性，倘無所
      擔保之債權存在，抵押權即無由成立，是除當事人間以債
      權之發生為停止條件，或約定就將來應發生之債權而設定
      外，若所擔保之債權不存在，縱為抵押權之設定登記，仍
      難認其抵押權業已成立。本件被告陳宏謀既主張系爭抵押
      權有擔保之債權存在，則依前開舉證責任分配原則，自應
      由其就該債權存在之事實，負舉證之責，先予敘明。查被
      告陳宏謀固辯稱系爭抵押權係作為被告郭文元向其借款30
      萬元之擔保，且當時簽有票據為證，然未能提出任何證據
      以實其說，自難採信。被告既未能證明系爭抵押權有擔保
      之債權存在，則原告請求確認系爭抵押權所擔保之債權不
      存在，即屬有據，應予准許。
　(三)再按所有人對於妨害其所有權者，得請求除去之；債務人
      怠於行使其權利時，債權人因保全債權，得以自己之名義
      ，行使其權利，民法767條第1項中段、第242條分別定有
      明文。系爭抵押權既無所擔保之債權存在，則依抵押權之
      從屬性，該抵押權亦隨之消滅而不存在，自應許抵押人請
      求抵押權人塗銷抵押權設定登記。系爭抵押權登記之存在
      ，顯已對被告郭文元就系爭不動產之所有權構成妨礙，被
      告郭文元自得本於民法第767條之規定，訴請被告陳宏謀
      塗銷系爭抵押權登記，然被告郭文元迄今並未訴請被告陳
      宏謀塗銷系爭抵押權登記，顯然怠於行使民法第767條所
      定之權利。再被告郭文元積欠原告上開金額，而系爭抵押
      權登記未予塗銷，顯然足以妨礙原告對於被告郭文元所有
      之系爭不動產受償之權利，則原告主張被告郭文元怠於行
      使民法第767條第1項中段所定物上請求權，並依民法第24
      2條代位被告郭文元行使物上請求權，請求被告陳宏謀塗
      銷系爭抵押權登記，亦屬有據，應予准許。
五、本件訴訟費用額為3,200元（即第一審裁判費），依民事訴
    訟法第78條規定，應由敗訴之被告負擔，爰確定訴訟費用之
    負擔如主文第三項所示。
六、據上論結，本件原告之訴為有理由，依民事訴訟法第436條
    第2項、第385條第1項前段、第78條、第87條第1項，判決如
    主文。
中　　華　　民　　國　 111　　年　 　1　　月　　11　　日
                  臺南簡易庭  法　官　張玉萱
以上正本係照原本作成。
如不服本判決，應於送達後20日內，向本院提出上訴狀並表明上
訴理由，如於本判決宣示後送達前提起上訴者，應於判決送達後
20日內補提上訴理由書（須附繕本），如委任律師提起上訴者，
應一併繳納上訴審裁判費。
中　　華　　民　　國　　111 　年　　1 　　月　　11　　日
                              書記官  鄭伊汝

附表   編號 不動產標示 權利範圍 1 臺南市○○區○○段000地號土地（重測前地號：鄭子寮段346之2地號） 10000分之92 2 臺南市○○區○○段00○號建物（門牌號碼臺南市○○區○○○街00巷00號） 10000分之92